【裁判字號】    99,訴緝,33
【裁判日期】    991227
【裁判案由】    偽造文書等
【裁判全文】
臺灣基隆地方法院刑事判決              99年度訴緝字第33號
公  訴  人  臺灣基隆地方法院檢察署檢察官
被      告  張翠曄
上列被告因偽造文書等案件，經檢察官提起公訴（87年度偵字第
1715號），本院判決如下：
    主  文
本件免訴。
    理  由
一、公訴意旨略以：被告張翠曄基於為自己不法所有之概括犯意
    ，先於民國（下同）86年4 月15日起，由其擔任會首，招募
    每月在基隆市○○路一六六號標會，會款每會為新台幣（下
    同）二萬元，會首連同會員共計四十五人之互助會，並未經
    周雪蘭等人之同意下，趁渠等未前往標會之際，冒用渠等名
    義，在上開處所偽造周雪蘭等之名義並繼而偽造標金單且持
    之行使，各該會員遂陷於錯誤而將會款交付之，致生損害於
    各該互助會成員，又其明知並無清償會款能力，竟於87年2
    月15日簽發每張面額六萬元之本票交付會員黃邱蔭等人，待
    本票到期，張翠曄已逃逸無蹤，渠等始知受騙。案經被害人
    王謝愛、黃邱蔭及曾雪美訴請法務部調查局基隆市調查站函
    請偵辦，因為認被告涉犯刑法第220條、第216條、第210 條
    之行使偽造準文書罪嫌、第339條第1項之詐欺罪嫌等語。
二、按案件時效已完成者，應諭知免訴之判決，並得不經言詞辯
    論為之，刑事訴訟法第302條第2 款、第307條分別定有明文
    。次按行為後法律有變更者，適用行為時之法律，但行為後
    之法律有利於行為人者，適用最有利於行為人之法律，為民
    國95年7月1日修正施行之刑法第2條第1項所明定；又刑法施
    行法第8條之1亦規定：於中華民國94年1月7日刑法修正施行
    前，其追訴權或行刑權時效已進行而未完成者，比較修正前
    後之條文，適用最有利於行為人之規定。是以，修正後刑法
    第80條第1項，與修正前刑法第80條第1項，關於追訴權時效
    期間之規定不同，修正後刑法所定時效期間較長，行為人被
    追訴之期限較久，自屬對行為人較為不利，茲比較新舊法結
    果，自以修正前刑法第80條第1 項規定，較有利於行為人。
    是以，本件關於追訴權時效，自應適用修正前刑法第80條第
    1 項之規定。而關於追訴權時效之停止進行及其期間、計算
    ，亦應一體適用修正前刑法第83條之規定，合先敘明。
三、經查：
  (一)被告張翠曄被訴於86年4 月15日起，由其擔任會首，招募每
    月在基隆市○○路一六六號標會，於基隆市○○路一六六號
    ，會款每會為二萬元，會首連同會員共計四十五人之互助會
    ，並未經周雪蘭等人之同意下，趁渠等未前往標會之際，冒
    用渠等名義，在上開處所偽造周雪蘭等人名義之標金單且持
    之行使，各該會員遂陷於錯誤而將會款交付之，致生損害於
    各該互助會成員，又其明知並無清償會款能力，竟於87年2
    月15日簽發每張面額六萬元之本票交付會員黃邱蔭等人，待
    本票到期，張翠曄已逃逸無蹤，渠等始知受騙，案經臺灣基
    隆地方法院檢察署檢察官簽分偵辦，因認被告張翠曄涉犯刑
    法第216條、第210條、第339條第1項之罪嫌，分別經臺灣基
    隆地方法院檢察署檢察官於87年4月23日、7月21日開始偵查
    （見臺灣基隆地方法院檢察署87年度偵字第1715號卷第23頁
    、87年度偵字第2567號卷第13頁），嗣於87年5 月31日提起
    公訴（見臺灣基隆地方法院檢察署87年度偵字第1715號卷第
    44至45頁），旋於87年6月9日繫屬於本院（見本院87年度訴
    字第248號卷，以下簡稱本院卷，第1頁）審理中，惟被告經
    依法傳拘未著而有逃匿之事實，嗣經本院於87年8 月31日發
    布通緝（見本院卷第68頁），致上開審判程序不能進行等情
    ，業經本院依職權調閱本院87年度訴字第248 號刑事卷宗及
    臺灣基隆地方法院檢察署87年度偵字第1715號、第2567號偵
    查卷宗之全部卷證資料核對無訛，復有上開起訴書、本院87
    年8月31日發布之87年基院政刑孝緝字第181號通緝書、本院
    收文戳、被告戶籍查詢資料及臺灣高等法院被告前案紀錄表
    等在卷可稽。是被告逃匿，經本院於87年8 月31日發佈通緝
    ，致審判程序不能開始，應堪認定。
  (二)又被告上開所涉犯之刑法第216條、第210條行使偽造私文書
    罪及第339條第1項詐欺罪之法定本刑分別為「五年以下有期
    徒刑」、「五年以下有期徒刑、拘役或科或併科一千元以下
    罰金」，依修正前刑法第80條第1項第2款規定，追訴權時效
    為10年，復依同法第83條第1項、第3項規定，並參照司法院
    29年院字第1963號解釋意旨，應加計因通緝而停止之2年6月
    期間。因此，本案追訴權時效期間，應加計因通緝而停止之
    期間，共計為12年6月。
  (三)查本件自被告被訴犯罪行為終了之日係87年2 月15日起算，
    惟自檢察官於87年4月22日開始偵查至87年8月31日本院發布
    通緝止，依司法院大法官會議第138 號解釋，此時追訴權時
    效既無不行使之情形，自不發生時效進行之問題，故應予加
    計（計0年4月10日），但應扣除該案起訴日87年5 月31日起
    至繫屬本院87年6月9日之期間（計0月10 日）。因此，本件
    被告自犯罪行為終了之日即87年2 月15日起算，追訴權時效
    完成日應為99年12月15日（意即：自87年2 月15日起算，並
    總計12年6月，另加0年4月10日，並減0月10日，等於99年12
    月15日止追訴權時效期間完成）。職是，本件被告涉犯行使
    偽造私文書、詐欺罪嫌之追訴權時效迄今業已完成，揆諸上
    開規定及說明，爰不經言詞辯論，逕為免訴之諭知宣告。
四、至於臺灣基隆地方法院檢察署87年度偵字第2567號案件，經
    檢察官移送併案審理部分，因本件被告涉犯行使偽造私文書
    、詐欺罪嫌之追訴權時效迄今已經完成，揆諸上開規定及說
    明，爰不經言詞辯論，逕為諭知宣告免訴判決，職是，上開
    87年度偵字第2567號案件之移送併案審理部分亦失所附麗，
    應退回該署由檢察官依法辦理為宜，附此敘明。
五、據上論斷，應依刑事訴訟法第302 條第1款、第307條，判決
    如主文。
中    華    民    國    99      年    12   月   27    日
                  刑事第四庭審判長法  官  鄭景文
                                  法  官  陳賢德
                                  法  官  施添寶
以上正本證明與原本無異。
如不服本判決應於收受本判決後10日內向本院提出上訴書狀，並
應敘述具體理由，如未敘述上訴理由者，應於上訴期間屆滿後20
日內補提理由書狀於本院（均須按他造當事人之人數附繕本）「
切勿逕送上級法院」。告訴人或被害人如對於本判決不服者，應
具備理由請求檢察官上訴，其上訴期間之計算係以檢察官收受判
決正本之日期為準。
中    華    民    國    99    年    12    月    27    日
                                  書記官  彭筠凱

司法院資訊處製作；財團法人民間司法改革基金會備份。
